ACORDAO-COMPLETO-2586654

ACÓRDÃO 4070/2023 ATA 16/2023 - PRIMEIRA CÂMARA

VISTOS, relatados e discutidos estes autos de embargos de declaração opostos pela empresa Rubem & Medeiros Produtos para Saúde Ltda. em face do Acórdão 1951/2023-TCU-Primeira Câmara
ACORDAM os ministros do Tribunal de Contas da União, reunidos em sessão da 1ª Câmara, diante das razões expostas pelo relator, em:
9.1. conhecer dos embargos de declaração, com fundamento nos arts. 32 e 33 da Lei 8.443/1992, para, no mérito, rejeitá-los;
9.2. notificar a embargante desta deliberação.

Embargos de declaração interposto contra decisão que negou provimento ao recurso do embargante.

Primeira Câmara

Prefeitura Municipal de Campina Grande - PB.

3. Recorrente: Rubem & Medeiros Produtos Para Saúde Ltda. (14.487.679/0001-08).

13.1. Ministros presentes: Benjamin Zymler (na Presidência), Walton Alencar Rodrigues, Vital do Rêgo (Relator), Jorge Oliveira e Jhonatan de Jesus.
13.2. Ministro que não participou da votação: Jhonatan de Jesus
13.3. Ministros-Substitutos presentes: Augusto Sherman Cavalcanti e Weder de Oliveira.

VITAL DO RÊGO

Ministro Vital do Rêgo.

A empresa Rubem & Medeiros Produtos para Saúde Ltda. opôs embargos de declaração em face do Acórdão 1951/2023-TCU-Primeira Câmara, que negou provimento ao recurso de reconsideração por ela interposto contra o Acórdão 18854/2021-TCU-Primeira Câmara, por meio do qual este Tribunal julgou irregulares suas contas, com imputação de débito e multa.
A condenação originária decorreu da constatação de superfaturamento no processo de aquisição levado a efeito pela Secretaria Municipal de Saúde de Campina Grande/PB junto ao recorrente, para a aquisição de álcool em gel durante a pandemia de Covid-19.
A embargante alegou, em apertada síntese, a existência de omissão no julgado, que teria deixado de considerar os elementos comprobatórios por ele apresentados e que objetivavam demonstrar a regularidade dos preços questionados com os praticados no mercado à época da aquisição, bem assim a inadequação da metodologia adotada pela unidade técnica para apuração do mencionado superfaturamento.
Suscitou, ainda, a falta de análise no julgado da planilha de custo e formação de preço de venda apresentada nos autos, a partir da qual, segundo afirma, restaria demonstrado que as médias ponderadas adotadas pelo acórdão deixaram de considerar o momento vivenciado, tornando imprecisa a apuração do débito e da própria responsabilidade da empresa contratada.
	É o relatório.

Raoni Cézar Diniz Gomes (OAB/BA 55.634).

Não atuou.

EMBARGOS DE DECLARAÇÃO. INEXISTÊNCIA DOS VÍCIOS APONTADOS. IMPOSSIBILIDADE DE REDISCUSSÃO DO MÉRITO. REJEIÇÃO.

TOMADA DE CONTAS ESPECIAL (TCE)

não atuou.

Em exame, embargos de declaração opostos pela empresa Rubem & Medeiros Produtos para Saúde Ltda.  em face do Acórdão 1951/2023-TCU-Primeira Câmara, que negou provimento ao recurso de reconsideração por ela interposto contra o Acórdão 18854/2021-TCU-Primeira Câmara, por meio do qual este Tribunal julgou irregulares suas contas, com imputação de débito e multa.
Originalmente, a condenação decorreu da constatação de superfaturamento no processo de aquisição levado a efeito pela Secretaria Municipal de Saúde de Campina Grande/PB junto ao recorrente, para a aquisição de álcool em gel durante a pandemia de Covid-19. 
A embargante alegou, em apertada síntese, a existência de omissão no julgado, que teria deixado de considerar os elementos comprobatórios por ela apresentados e que objetivavam demonstrar a regularidade dos preços questionados com os praticados no mercado à época da aquisição, bem assim a inadequação da metodologia adotada pela unidade técnica para apuração do mencionado superfaturamento.
Suscitou, ainda, a fala de análise no julgado da planilha de custo e formação de preço de venda apresentada nos autos, a partir do qual, segundo afirma, restaria demonstrado que as médias ponderadas adotadas pelo acórdão deixaram de considerar o momento vivenciado, tornando imprecisa a apuração do débito e da própria responsabilidade da empresa contratada.
Feito esse breve histórico, passo ao exame dos presentes embargos.
Desde já entendo que os embargos podem ser conhecidos, por atenderem aos requisitos de admissibilidade, mas não merecem ser acolhidos, uma vez que não se encontram presentes os vícios apontados no julgado.
Saliento que a omissão para o acolhimento dos declaratórios é a que diz respeito à questão que deveria ter sido apreciada pelo Colegiado, mas não foi. Não constitui omissão a adoção de entendimento diverso do preferido pela parte, segundo seus próprios critérios de justiça e de acordo com sua particular interpretação das leis e da jurisprudência. 
Também não configura omissão no julgado, na linha da jurisprudência deste Tribunal, quando a matéria é analisada na instrução da unidade técnica que consta do relatório e que integra as razões de decidir da deliberação, como ocorreu no caso vertente. 
Todas as questões suscitadas pela embargante foram devidamente analisadas pela unidade técnica na manifestação que integrou o relatório do acórdão embargado e foram por mim adotadas como razões de decidir.
O acórdão embargado deixou evidente que a embargante não se desincumbiu de demonstrar que o preço por ela praticado era compatível com o valor de mercado da ocasião. Por outro lado, as apurações adotadas nos autos para indicar o superfaturamento demonstraram de forma clara a prática de preço injustificado para o mesmo período.
O julgado, além de apontar o referencial adotado para apuração do superfaturamento, evidenciou que o paradigma adotado pela embargante para justificar seu preço se referia aos preços mais altos de aquisição do período e em quantitativos muito diferentes das aquisições questionadas nestes autos. 
Ainda assim, as ponderações da recorrente e as questões relacionadas ao desabastecimento e à oscilação de preço do produto foram levadas em consideração na apuração do débito, com a adoção pelo TCU de parâmetros mais favoráveis à empresa recorrente e com a consequente redução do montante do dano originalmente apontado.
A questão da estimativa do dano apurado também foi enfrentada no acórdão embargado, conforme trecho do relatório da unidade técnica, a seguir transcrito:
54. Ao contrário do afirmado, há segurança na estimativa realizada, ao serem considerados todos os parâmetros necessários e importantes em sua realização. Além disso, tem-se que ter em mente que o art. 210, §1º, inciso II, do não tem o propósito de definir, considerando esse caso concreto, o valor máximo de aquisição desses bens, que seguramente não excederia o valor devido, mas sequer seria necessária a realização de qualquer estimativa, já que nessa linha de raciocínio bastaria ter sido verificada se houve aquisições com valores maiores que os ofertados pela requerente, e certamente não é esse o objetivo.
55. Quando foi considerada a média dos valores, levando-se em conta os parâmetros previamente definidos (espacial, temporal e de quantidades) , estimou-se, com um grau elevado de certeza, que, à época dos fatos, os produtos, em média, estavam sendo adquiridos em valores abaixo dos fornecidos pela empresa, certificando, desta forma, que o débito apontado não excederá "o real valor devido".
56. Por fim, há que se destacar que a empresa, em sua defesa, fez ilações acerca da instabilidade do mercado e da metodologia empregada por esta Unidade Técnica para definição do sobrepreço, todavia não se desincumbiu de demonstrar os valores pelos quais adquiriu os produtos vendidos ao Município de Campina Grande e o lucro obtido com a transação. A demonstração de aplicação de margem de lucro observando os princípios da razoabilidade não afastaria, necessariamente, o sobrepreço, mas traria luz à situação fática.
A linha argumentativa dos presentes embargos deixa transparecer o seu intuito de rediscutir o mérito do acórdão originário, o que não se coaduna com a via estreita dos embargos declaratórios. 
Dessa forma, não havendo qualquer vício a ser sanado, impõe-se a rejeição dos embargos ora em apreciação.
	Diante do exposto, voto pela adoção da minuta de acórdão que ora trago ao exame deste colegiado.
TCU, Sala das Sessões, em 30 de maio de 2023.
Ministro VITAL DO RÊGO 
Relator